【裁判字號】    96,簡上,319
【裁判日期】    970820
【裁判案由】    家暴傷害
【裁判全文】
臺灣嘉義地方法院刑事判決             96年度簡上字第319號
上  訴  人
即  被  告  乙○○
選任辯護人  楊漢東律師
上  訴  人
即  被  告  丙○○
上列上訴人即被告等因被訴傷害案件，不服本院嘉義簡易庭中華
民國九十六年十月三十一日九十六年度嘉簡字第一六０三號第一
審判決（聲請簡易判決處刑書案號：臺灣嘉義地方法院檢察署九
十六年度調偵字第二六八號），提起上訴，本院合議庭判決如下
：
    主  文
上訴駁回。
    事  實
一、乙○○、丙○○為兄弟關係，二人間具有家庭暴力防治法第
    三條第四款所定之家庭成員關係，彼此因家族糾紛相處不睦
    。民國九十六年二月十二日晚間十一時三十分許，丙○○駕
    車前往嘉義市○區○○路五三二號「大嘉汽車駕駛訓練班」
    ，下車後適乙○○亦在該處，丙○○即出口罵乙○○，並基
    於傷害他人身體之犯意，揮拳欲毆打乙○○，乙○○亦基於
    傷害他人身體之犯意，抱住丙○○身體後回擊，二人即開始
    拉扯互毆，繼而扭打在地，乙○○因此受有臉、頭部及頸之
    挫傷（眼除外）、臉、頸及頭皮磨損或擦傷（眼除外，未提
    及感染）、唇之開放性傷口（未提及併發症）、髖、大腿、
    小腿及踝磨損或擦傷（未提及感染）之傷害；丙○○則因此
    受有臉、頭皮及頸之挫傷（眼除外）、肩部挫傷、生殖器官
    挫傷、四肢多處擦傷及背部擦傷之傷害。
二、案經乙○○、丙○○分別訴由嘉義市警察局第二分局報告臺
    灣嘉義地方法院檢察署檢察官聲請簡易判決處刑。
    理  由
一、按被告以外之人於審判外之陳述，經當事人於審判程序同意
    作為證據，法院審酌該言詞陳述或書面陳述作成時之情況，
    認為適當者，亦得為證據。當事人、代理人或辯護人於法院
    調查證據時，知有第一百五十九條第一項不得為證據之情形
    ，而未於言詞辯論終結前聲明異議，視為有前項之同意，刑
    事訴訟法第一百五十九條之五定有明文。查本件認定事實所
    引用之證據方法（包括證人之證述及文書等證據），業經本
    院於審理時提示、告以要旨或交予被告乙○○、辯護人、被
    告丙○○辨認，被告乙○○及辯護人、被告丙○○就證據能
    力部分均未表示意見，揆諸前揭說明，可認為同意作為證據
    ；而本院審酌該陳述作成時之情況，認為適當，自具有證據
    能力，而得採為證據，合先敘明。
二、訊據被告乙○○、丙○○均否認有何傷害犯行。被告乙○○
    辯稱：係丙○○下車後就突然毆打伊，伊唯一的動作只有推
    倒丙○○，伊根本沒有還手，丙○○的傷勢並非案發當時造
    成云云；被告丙○○則辯稱：當天到大嘉汽車駕訓班後，就
    被乙○○、戊○○、己○○圍毆，乙○○之傷勢係其翌日與
    陳榮塘、陳榮義發生爭執產生，或是乙○○自己造假云云。
三、經查：
  (一)被告乙○○、丙○○為兄弟關係，因家族內部糾紛，被告乙○○傾向支持母親、被告丙○○傾向支持父親，彼此相處不
    融洽，業據證人己○○、甲○○於本院證述在卷（見本院卷
    第二百六十一頁、第二百七十三頁至第二百七十四頁），並
    有被告二人父親洪敏對母親陳延請求夫妻財產更名登記之
    本院八十六年度重訴字第七０號判決、被告之父對被告之母
    提出殺人未遂告訴之臺灣高雄地方法院檢察署九十六年度偵
    字第一九五五號不起訴處分書、被告之母對被告之父提出誣
    告告訴之臺灣高等法院高雄分院檢察署九十六年度上聲議字
    第一六００號處分書等在卷可參，且被告乙○○、丙○○對
    於渠等近年相處關係不佳等節均不爭執。是被告乙○○、丙○○彼此嫌隙已深，若遇口角或一方尋隙，實有彼此傷害之
    之動機無訛。
  (二)又被告丙○○於九十六年二月十二日晚間十一時三十分許，
    駕車前往嘉義市○區○○路五三二號「大嘉汽車駕駛訓練班
    」，被告乙○○亦在該處辦理其弟陳榮邦喪禮乙情，此為被
    告二人所不爭執。再證人己○○於檢察官偵訊時證稱：「（
    下車之後，就出手毆打乙○○？）就朝著乙○○罵，先罵，
    先出口罵三字經；（有罵幹你娘？）對，三字經，他也不是
    說幹你娘，他是說幹，就揮拳打人這樣；（後來二人有倒在
    地上扭打）對，戊○○有要去給他勸解拉開，戊○○被壓在
    最下面，應該那時也沒有說扭打，就是抱在一起糾纏拉扯；
    （當時在場還有什麼人？）甲○○、丁○○○、戊○○‧‧
    」；另證人甲○○於檢察官偵訊時亦證稱：（在二月十二日
    那天晚上丙○○、乙○○他們是怎麼發生爭執？）印象中就
    是蔡先生他出去買點心、宵夜，因為我們公司有那個大門在
    控制，剛好蔡先生開門進來，鐵門剛好開到一半，還沒有關
    的時候，就在那個當口，我小叔（指丙○○）尾隨他的車子
    進來；‧‧（當時乙○○是在丙○○旁邊？）因為他車子開
    進來嘛，進來的時候，我二哥（指乙○○）前去問他要做什
    麼，好像一言不合就這樣子打了起來，我是聽到他們這樣子
    的時候，我才出去看；（丙○○下車後就有與乙○○互毆並
    二個人有倒在地上拉扯？）對，我小叔倒下去；‧‧（他有
    說要做麼事情嗎？）沒有，就是我二哥上前去問他，就一言
    不合，就這樣子扭打起來；（就是他到場一下車之後，就跟
    乙○○打在一起？）就肢體上一些動作就出來；（他有罵乙○○嗎？）好像有罵一些三字經吧」等語，上揭證人己○○
    、甲○○證述內容，有本院勘驗證人己○○、甲○○偵訊內
    容之勘驗筆錄在卷可參（見本院卷第八十五頁至第九十七頁
    ）。再者，證人戊○○於檢察官偵訊時亦證稱：當天晚上十
    一點多己○○買宵夜開車回駕訓班時，丙○○一人忽然開車
    跟己○○的車子進入駕訓班大門，下車之後乙○○就在丙○○旁邊，丙○○就直接罵幹等粗話，就出手打乙○○，我就
    要上前將二人架開，一上前就正好往我倒下來，我們三人就
    倒在地上，他們二人在地上拉扯等語（見調偵卷第三十六頁
    至第三十七頁）。而證人己○○、甲○○、戊○○於偵查中
    ，均依法具結作證，為上揭證述時，復無被告乙○○、丙○○在旁干擾，且無須擔憂被告乙○○、丙○○在旁聽聞其陳
    述對被告等不利證詞之心理壓力，再者，彼此經隔離訊問後
    ，證述情節亦大致相符，是渠等於偵查中之證述應較為可採
    。故證人己○○、甲○○、戊○○均證稱被告丙○○當日晚
    間十一時三十分許，趁己○○開車進入大嘉汽車駕訓班大門
    尚未關閉時，開車進入駕訓班，下車後先開口辱罵乙○○，
    並有毆打乙○○行為，應堪認定。此外，乙○○於當日遭被
    告丙○○毆打、扭打，因此受有臉、頭部及頸之挫傷（眼除
    外）、臉、頸及頭皮磨損或擦傷（眼除外，未提及感染）、
    唇之開放性傷口（未提及併發症）、髖、大腿、小腿及踝磨
    損或擦傷（未提及感染）之傷害，其就診時間為九十六年二
    月十三日零時四十四分，亦有行政院衛生署嘉義醫院診斷證
    明書在卷可參（見調偵字卷第十頁），益徵證人己○○、甲○○、戊○○證述被告丙○○有毆打乙○○之行為，應屬可
    信。
  (三)再被告乙○○雖抗辯伊僅有基於防衛之目的推丙○○一下致
    其倒地，並無任何傷害犯行云云。然證人甲○○前於九十六
    年五月十七日臺灣高雄地方法院九十六年度家護字第三五一
    號通常保護令案件作證時證稱：當時我人在駕訓班裡面，我
    看見相對人（指被告丙○○）駕車尾隨己○○之車子開進駕
    訓班，相對人停車後，一下車就朝聲請人（指被告乙○○）
    罵三字經，相對人就動手毆打聲請人，二人進而倒地扭打，
    當時駕訓班員工有來勸架等語（見調偵卷第二十四頁），佐
    以前述證人己○○、甲○○、戊○○於本案檢察官偵訊之證
    述內容，渠等雖均證稱當日被告丙○○下車即辱罵乙○○並
    先出手毆打乙○○，惟於檢察官針對當日細節詢問時，證人
    己○○係證稱被告二人「倒地後抱在一起糾纏拉扯」，證人
    甲○○證稱「一言不合，就扭打起來」，於檢察官詢問是否
    「互毆並倒在地上拉扯」，亦為肯定之回答，證人戊○○亦
    證稱「二人有拉扯」等語，且均證述發生衝突之人僅有乙○○、丙○○，業如前述，是無論證人己○○、甲○○、戊○○證述之各別用詞為何（此各別用語牽涉個人說話習慣、觀
    看時間、位置、角度），針對當日糾紛情形，於偵查中均證
    稱係由丙○○先出手後，乙○○亦有與之拉扯情形，非謂被
    告乙○○僅有退讓、閃避之動作。其次，被告乙○○前於偵
    查中亦坦稱：我沒有用拳頭打他，但是有和他拉扯並撲倒在
    地等語（見偵字卷第十五頁），益徵被告乙○○確實有攻擊
    拉扯行為，其辯稱僅有推丙○○一下云云，顯係事後卸責之
    詞，不足採信。
  (四)再者，丙○○因與被告乙○○相互拉扯倒地扭打，因此受有
    臉、頭皮及頸之挫傷（眼除外）、肩部挫傷、生殖器官挫傷
    、四肢多處擦傷及背部擦傷之傷害，其抵達醫院時間為九十
    六年二月十三日零時四十九分許，有卷附診斷證明書、嘉義
    基督教醫院急診創傷病歷可參（見警卷第二十頁、本院卷一
    第一百零三頁至第一百零五頁），是觀諸診斷證明書及急診
    創傷病歷所載之就診時間為九十六年二月十三日零時四十九
    分許，距離證人己○○、甲○○、戊○○證述之本件案發時
    間同年二月十二日晚間十一時三十分許甚為接近，且丙○○
    所受之「臉、頭皮及頸之挫傷（眼除外）、肩部挫傷、生殖
    器官挫傷、四肢多處擦傷及背部擦傷」之傷害，與一般相互
    扭打、倒地拉扯，可能造成之傷害位置、傷害情形亦相符合
    。參以依前述，被告乙○○於同年二月十三日零時四十四分
    到院急診，其所受之傷為「臉、頭部及頸之挫傷（眼除外）
    、臉、頸及頭皮磨損或擦傷（眼除外，未提及感染）、唇之
    開放性傷口（未提及併發症）、髖、大腿、小腿及踝磨損或
    擦傷（未提及感染）」之傷害，是被告乙○○、丙○○就診
    之時間甚為接近，加計各自之交通時間，均屬衝突完畢後隨
    即就診，傷勢造假之可能性甚為微小。再細繹被告乙○○、
    丙○○各自所受之傷勢情形，被告乙○○「臉、頸及頭皮磨
    損或擦傷」、「臉、頭部及頸之挫傷、唇之開放性傷口」，
    與被告丙○○「臉、頭皮及頸之挫傷」、「肩部挫傷、生殖
    器官挫傷」，應為被告乙○○、丙○○以手互相近距離在頭
    、頸部拉扯，及相互扭打造成，另被告乙○○「髖、大腿、
    小腿及踝磨損或擦傷」，以及被告丙○○「四肢多處擦傷及
    背部擦傷」，則應為倒地拉扯造成，是以被告乙○○、丙○○之傷勢種類、傷勢位置以觀，益堪以佐證被告乙○○、丙○○有互相扭打、倒地拉扯之傷害犯行。況本件被告乙○○
    之傷勢情形多為「擦傷」，而丙○○則多為「挫傷」，顯見
    被告丙○○之傷勢多是外力撞擊造成，若被告乙○○僅有單
    純閃避，至多僅有推丙○○一下之動作，焉有可能造成上揭
    多處挫傷之傷害？是被告乙○○辯稱僅有閃避、推一下丙○○之動作云云，顯與客觀事實不符而係避重就輕之詞，並不
    足採。
  (五)至證人己○○、甲○○於警詢時雖均證稱被告乙○○係為防
    衛而將丙○○抱住撲倒在地云云（見警卷第十二頁、第十六
    頁），然上揭警詢筆錄內容均甚為簡短，甚且就案發經過，
    證人己○○、甲○○之證述內容，復與證人丁○○○即被告
    乙○○之妻警詢證述內容完全相同，而人之用語實難以完全
    一致，顯見上開證人警詢筆錄製作較為簡略，難為有利被告
    乙○○之認定。其次，證人己○○、甲○○、戊○○於本院
    九十七年二月二十七日審理時，雖均到庭證稱被告乙○○未
    為前揭傷害犯行，僅有丙○○毆打乙○○云云，然渠等於本
    院證述時距離本件案發時間已逾一年，人之記憶難免因時間
    經過而減弱，參以證人己○○、戊○○現均受僱於乙○○，
    業據證人己○○、戊○○於本院證述在卷（見本院卷一第二
    百七十三頁、第二百八十九頁），另證人甲○○亦坦稱其夫
    與丙○○相處不睦，其夫喪事係由乙○○處理（見本院卷一
    第二百六十一頁至第二百六十二頁），是被告乙○○為證人
    己○○、戊○○之老闆，證人甲○○顯與被告乙○○關係較
    為良好，渠等於本院作證時，就被告乙○○有無傷害被告丙○○之部分，因記憶力或囿於心理壓力，所為證詞顯較不足
    採信。又證人丁○○○雖於警詢、偵訊均證稱被告乙○○並
    無毆打、拉扯丙○○云云，然證人丁○○○與被告乙○○為
    夫妻關係，彼此關係親密，是證人丁○○○難謂無刻意偏袒
    被告乙○○之虞，其證述被告乙○○並無任何傷害丙○○之
    行為，其憑信性非無疑義，尚不足採。
  (六)另被告丙○○復抗辯證人己○○、甲○○、戊○○證述內容
    均前後矛盾反覆，並不足採云云。惟按證人之陳述有部分前
    後不符，或相互間有所歧異時，究竟何者為可採，法院仍得
    本其自由心證予以斟酌，非謂一有不符或矛盾，即應認其全
    部均為不可採信；然其基本事實之陳述，若果與真實性無礙
    時，則仍非不得予以採信，最高法院七十四年臺上字第一五
    九九號判例意旨可資參照。查證人己○○、甲○○、戊○○
    於檢察官偵訊時之證詞較具有憑信性，已如前述，且證述案
    發情節亦與被告乙○○、丙○○之傷勢情形相符，在渠等觀
    察角度、注意力、記憶力及對當時情況之陳述能力均有不同
    情形下，各證人對於案發過程之細節存有部分出入，亦難謂
    悖於常情；渠等於檢察官偵訊時對基本事實之陳述，既均屬
    一致，揆諸上開說明，則難遽指其全部均為不可採信。故被
    告丙○○上開辯詞，亦不足動搖本院依積極證據所認定之事
    實。
  (七)再被告乙○○、丙○○雖均抗辯若有傷害行為，亦屬正當防
    衛。惟按刑法第二十三條明定正當防衛之要件為「對於現在
    不法之侵害，而出於防衛自己或他人權利之行為」，從上開
    「出於防衛自己或他人權利之行為」一語所顯示行為之目的
    性，揭櫫行為人應具防衛之意思，始得謂為正當防衛。最高
    法院亦闡釋其要旨謂：必以一方初無傷人之行為，因排除對
    方不法之侵害而加以還擊，始得以正當防衛論。而互毆係屬
    多數動作構成單純一罪而互為攻擊之傷害行為，縱令一方先
    行出手，而還擊一方在客觀上苟非單純僅對於現在不法之侵
    害為必要排除之反擊行為，因其本即有傷害之犯意存在，則
    對其互為攻擊之還手反擊報復行為，自無主張防衛權之餘地
    （最高法院三十年上字第一○四○號判例及八十四年度臺非
    字第二○八號判決參照）。查被告丙○○先行出手毆打乙○○，繼而二人徒手扭打倒地拉扯等情，已如上述，是本件被
    告丙○○先行出手，進而與乙○○互毆，被告丙○○為傷害
    行為之前，顯無現在不法之侵害。再被告乙○○、丙○○多
    年相處不睦，已素有嫌隙，參以事後丙○○之傷勢較之於乙○○，亦屬較為嚴重，顯見被告乙○○實係因素來恩怨，及
    丙○○之當日行為引發不快而故為毆打行為，主觀上洵有傷
    害之故意。故被告乙○○、丙○○上揭互相拉扯、扭打行為
    ，殊與單純排除對方不法侵害而還擊情狀迥異，被告二人毆
    打過程所肇致對方傷害，自不得主張防衛權相諉，被告乙○○、丙○○此節所辯亦無足採。
  (八)承前各節，勾稽以觀，被告乙○○、丙○○傷害情節，至為
    灼然，前開所辯無非臨訟卸責之詞，均無足採，本件事證明
    確，被告乙○○、丙○○犯行即堪認定。
四、按家庭暴力者，謂家庭成員間實施身體或精神上不法侵害之
    行為，又家庭暴力罪者，謂家庭成員間故意實施家庭暴力行
    為而成立其他法律所規定之犯罪，家庭暴力防治法第二條第
    一款及同條第二款分別定有明文。查被告乙○○、丙○○彼
    此為兄弟關係，而具有家庭暴力防治法第三條第四款所定之
    家庭成員關係，是核被告乙○○、丙○○上開所為，均係犯
    刑法第二百七十七條第一項之普通傷害罪，且均屬家庭暴力
    防治法第二條第二款所定之家庭暴力罪。
五、原審以被告乙○○、丙○○均係犯刑法第二百七十七條第一
    項之普通傷害罪，且均屬家庭暴力防治法第二條第二款所定
    之家庭暴力罪之犯行罪證明確，及被告二人犯行均係在九十
    六年四月二十四日以前所為，復無不得減刑之例外情形，合
    於減刑條件，符合中華民國九十六年罪犯減刑條例減刑規定
    ，而依刑法第二百七十七條第一項、第四十一條第一項前段
    ，刑法施行法第一條之一第一項、第二項前段，中華民國九
    十六年罪犯減刑條例第二條第一項第三款、第七條之規定，
    逕以簡易判決判處被告乙○○拘役三十日，減為拘役十五日
    ；被告丙○○拘役二十日，減為拘役十日，並均諭知如易科
    罰金以新臺幣一千元折算一日之標準，經核其認事用法均無
    違誤，被告二人執詞否認犯行，指摘原判決不當，求為無罪
    判決，為無理由，應予駁回。
據上論斷，應依刑事訴訟法第四百五十五條之一第一項、第三項
、第三百六十八條，判決如主文。
本案經檢察官蔡彥守到庭執行職務。
中    華    民    國    97    年    8     月    20    日
                  刑事第一庭  審判長法  官  許進國
                                    法  官  蔡廷宜
                                    法  官  黃琴媛
上列正本證明與原本無異。
本件不得上訴。
中    華    民    國    97    年    8     月    20    日
                                    書記官  李彩娥


司法院資訊處製作；財團法人民間司法改革基金會備份。
